臺灣高等法院刑事裁定
111年度毒抗字第986號
抗  告  人
即  被  告  姬羽庭



上列抗告人因違反毒品危害防制條例案件，不服臺灣臺北地方法
院111年度毒聲字第547號，中華民國111年9月14日裁定，提起抗
告，本院裁定如下：
    主  文
抗告駁回。
    理  由
一、原裁定意旨略以：抗告人即被告姬羽庭基於施用第二級毒品
    大麻之犯意，①於民國110年9月1日上午2時15分為警採尿時
    起回溯240小時內之某不詳時間（聲請書誤載96小時，應予
    更正），在某不詳地點，施用第二級毒品大麻1次。嗣於110
    年8月31日晚間11時55分許，在臺北市大安區市民大道與光
    復南路口前為警查獲，並扣得含有第二級毒品大麻成分之電
    子菸1組。②於111年5月12日上午9時10分許在臺灣臺北地方
    檢察署觀護人室採尿送驗前回溯240小時內之某不詳時間（
    聲請書誤載96小時，應予更正），在某不詳地點，施用第二
    級毒品大麻1次。嗣其於111年5月12日上午9時10分許在臺灣
    臺北地方檢察署觀護人室採尿送驗結果，呈大麻代謝物陽性
    反應。惟被告供稱：伊係施用CBD，為一助眠藥物，CBD為油
    狀，和電子煙一樣用抽的，伊因為失眠過久，才使用CBD云
    云。惟其經警方及於臺灣臺北地方檢察署觀護人室採集之尿
    液檢體，經送臺灣尖端先進生技醫藥股份有限公司鑑驗，分
    別呈大麻代謝物陽性反應，此有臺北市政府警察局偵辦毒品
    案件尿液檢體委驗單(尿液檢體編號：150763號)、臺灣臺北
    地方檢察署施用毒品犯採尿報到編號表（尿液檢體編號：00
    0000000號）、臺灣尖端先進生技醫藥股份有限公司濫用藥
    物檢驗報告（尿液檢體編號：150763號、000000000號、實
    驗室編號：AK11582號、AK64519號）附卷可佐，另被告於11
    0年8月31日晚間11時55分許，在臺北市大安區市民大道與光
    復南路口前為警查獲，並扣得含有第二級毒品大麻成分之電
    子菸1組等情，亦有交通部民用航空局航空醫務中心110年9
    月8日航藥鑑字第0000000號毒品鑑定書、臺北市政府警察局
    大安分局扣押筆錄、扣押物品目錄表、扣押物品收據各1份及
    採證物照片1張在卷可稽。又毒品施用後於尿液、血液中可
    檢出之最大時限，與施用劑量、施用頻率、施用方式、施用
    者飲水量之多寡、個人體質、代謝情況、檢體收集時間點及
    所用檢測方法之靈敏度等因素有關，因個案而異。而依據Cl
    arke's Isolation Identification of Drugs第二版記載一
    般於尿液中可檢出之最大時限，大麻1-10天，此經行政院衛
    生署（現改制為衛生福利部）藥物食品檢驗局以92年7月23
    日管檢字第0920005609號函釋在案。準此，行為人施用第二
    級毒品大麻後240小時內經採尿送驗，均可能檢出大麻代謝
    物。足認被告確有於110年9月1日上午2時15分、111年5月12
    日上午9時10分經採尿起回溯240小時內（不含為警查獲至採
    尿前），施用大麻之行為甚明。再者，CBD之代謝經hydroxy
    lation、carboxylation、decarbonylation及glucuronide
    結合等生物轉化作用後，於尿中至少有33種代謝物被確認，
    不會有THC代謝物等節，有法務部法醫研究所111年8月17日
    法醫毒字第11100053960號函在卷可佐。而被告復未能提出
    其所施用之CBD供偵查機關檢驗是否含有微量THC成份，則本
    件既已驗出大麻代謝物，足見被告所施用者，確已含有THC
    成份，是以被告前揭所辯，顯屬無據。又被告前因施用第二
    級毒品大麻案件，經臺灣臺北地方檢察署檢察官為緩起訴處
    分；且被告未曾因施用毒品而經裁定觀察、勒戒，有本院被
    告前案紀錄表附卷可稽。參酌被告於緩起訴期間，再犯施用
    第二級毒品犯行，顯見已不適合再為戒癮治療，故檢察官為
    本件聲請，並無濫用裁量權之情形。從而，本件聲請為有理
    由，應予准許，爰裁定被告令入勒戒處所觀察、勒戒，其期
    間不得逾2月等語。
二、抗告意旨略以：
　㈠本件不論檢察官聲請或原審法院裁定前，並未給予被告對於
    是否觀察、勒戒之處分，於事前表示意見，其後檢察官的聲
    請書也未送達被告，導致被告無從得知已遭聲請，更無可能
    在法院裁定前，能有向法官事前陳述之機會，顯然漠視被告
    事前陳述意見權的保障。而原審法院在裁定是否觀察、勒戒
    前，亦未開庭訊問被告，或至少以書面通知被告使有以言詞
    或書面陳述答辯之機會。足認本件所有程序均以書面審查，
    被告直到收受原審裁定前，均不知有此聲請程序，明顯侵害
    被告聽審權及訴訟權，其程序不符正當法律程序之要求。
　㈡被告係因患有睡眠障礙症，而於111年5月10日參與朋友聚會
    時，經熱心朋友提供含有CBD可幫助睡眠之電子菸而予吸食
    ，嗣後驗尿呈大麻陽性反應，才驚覺該電子菸含有大麻成分
    ，其已深感悔悟反省自身不該輕信朋友之詞，實非故意再犯
    。且被告施用毒品目的僅為幫助入睡，才偶然犯罪，並無成
    癮至難以控制自己意志及行動之情事，另被告目前從事直播
    行業，以被告高中畢業學歷來說，此份工作有今日一番成就
    實屬難得，又其家中有年邁母親待其扶養，家中經濟由其一
    肩扛起，若將來入勒戒處所，恐令其原本穩定工作及經濟收
    入在一夕之間化為泡影，亦會中斷其現正定期至醫院治療的
    睡眠障礙症，嚴重影響其家庭生活經濟，是本件是否有戒癮
    治療等替代方案之可能性，自仍有再調查評估之必要。然本
    件檢察官及法院均未調查考量上情，逕為觀察、勒戒聲請及
    裁定，故檢察官的裁量顯有瑕疵，而法院未予被告陳述意見
    的機會，難有充分資訊判斷，即准以侵害最烈之令入戒治所
    執行觀察、勒戒，亦有違比例原則而有裁量違法之誤。況實
    務上，亦有施用毒品者經檢察官為第三次、第四次之戒癮治
    療之緩起訴處分供參。
　㈢綜上，懇請鈞院考量毒品戒除不易，觀察、勒戒對戒毒成效
    不彰，唯有透過正規醫療機構以醫療處遇方式，方能有效戒
    除毒癮，撤銷原裁定，另由檢察官為緩起訴處分，予被告第
    二次戒癮治療的機會云云。　
三、按「初犯」及「3年後再犯」施用第一、二級毒品者，檢察
    官應聲請法院裁定，令被告入勒戒處所觀察、勒戒，其期間
    不得逾2月，毒品危害防制條例第20條第1項、第3項定有明
    文。另依同條例第24條第1項規定，現行法對於「初犯」及
    「3年後再犯」施用毒品者，固採行「觀察、勒戒」與「附
    條件之緩起訴處分」雙軌模式，惟檢察官適用刑事訴訟法第
    253條之1第1項、第253條之2對被告為緩起訴處分時，應參
    酌刑法第57條所列事項及公共利益之維護，認以緩起訴為適
    當者，始得為之，此屬立法者賦予檢察官之職權。除檢察官
    審酌個案情形，依上開規定為附條件之緩起訴處分，可排除
    觀察、勒戒外，凡經檢察官聲請觀察、勒戒，法院僅就其聲
    請是否適法或顯然不當而為裁定，並無斟酌另為其他處遇之
    餘地。且法院原則上應尊重檢察官職權之行使，為有限之低
    密度審查，除檢察官之判斷有違背法令、事實認定有誤或其
    裁量有重大明顯瑕疵外，尚不得任意指為違法。
四、經查：
　㈠被告基於施用第二級毒品甲基安非他命之犯意，①於110年9月
    1日上午2時15分為警採尿時起回溯240小時內之某不詳時間
    ，在某不詳地點，施用第二級毒品大麻1次。嗣於110年8月3
    1日晚間11時55分許，在臺北市大安區市民大道與光復南路
    口前為警查獲，並扣得含有第二級毒品大麻成分之電子菸1
    組。㈡於111年5月12日上午9時10分許在臺灣臺北地方檢察署
    觀護人室採尿送驗前回溯240小時內之某不詳時間，在某不
    詳地點，施用第二級毒品大麻1次。嗣其於111年5月12日上
    午9時10分許在臺灣臺北地方檢察署觀護人室採尿送驗結果
    ，呈大麻代謝物陽性反應之事實，業據被告於偵查中坦認不
    諱，且被告經警方及於臺灣臺北地方檢察署觀護人室採集之
    尿液檢體，經送臺灣尖端先進生技醫藥股份有限公司鑑驗，
    分別呈大麻代謝物陽性反應，此有臺北市政府警察局偵辦毒
    品案件尿液檢體委驗單(尿液檢體編號：150763號)、臺灣臺
    北地方檢察署施用毒品犯採尿報到編號表（尿液檢體編號：
    000000000號）、臺灣尖端先進生技醫藥股份有限公司濫用
    藥物檢驗報告（尿液檢體編號：150763號、000000000號、
    實驗室編號：AK11582號、AK64519號）附卷可佐，另被告於
    110年8月31日晚間11時55分許，在臺北市大安區市民大道與
    光復南路口前為警查獲，並扣得含有第二級毒品大麻成分之
    電子菸1組等情，亦有交通部民用航空局航空醫務中心110年
    9月8日航藥鑑字第0000000號毒品鑑定書、臺北市政府警察局
    大安分局扣押筆錄、扣押物品目錄表、扣押物品收據各1份及
    採證物照片1張在卷可稽，況被告於抗告狀亦坦認有聲請意
    旨所指之施用第二級毒品犯行，足認被告確有施用第二級毒
    品之事實，已堪認定。
　㈡又被告前未曾因施用第一、二級毒品案件，經法院裁定觀察
    、勒戒或強制戒治，雖被告所犯本件①部分曾經附命戒癮治
    療之緩起訴處分，然其戒癮治療並未完成，嗣亦經檢察官撤
    銷上開緩起訴處分，有臺北地檢署檢察官110年度毒偵字第2
    959號緩起訴處分書、臺灣高等檢察署109年度上職議字第10
    608號處分書、臺北地方檢察署檢察官111年度撤緩字第231
    號撤銷緩起訴處分書、本院被告前案紀錄表附卷可佐，而依
    最高法院110年度台上字第2096號判決意旨，不論戒癮治療
    是否執行完畢，均難認與觀察、勒戒或強制戒治之執行可相
    比擬，則檢察官綜合考量本案具體情形，以被告於本件①之
    緩起訴期間再犯施用本件②案件，致本件①之緩起訴處分遭撤
    銷，顯見被告尚無戒除毒癮及斷絕毒品來源之決心，仍需以
    藉由環境之調整，隔離不良吸毒友伴與毒品來源，遠離並澈
    底戒除毒癮之危害，另透過律化生活習慣之形塑，培養良好
    之自我控制能力與負責任之態度，因認本件不宜再為附命戒
    癮治療之緩起訴處分為由，依法聲請法院裁定將被告送觀察
    、勒戒乙節，難認檢察官裁量權之行使有抗告意旨所指之未
    充分考量個案情節等違法或明顯不當之處。職此，原審詳查
    後，認被告確有施用第二級毒品之行為，且檢察官裁量權之
    行使亦稱妥當，遂裁定被告應送勒戒處所觀察、勒戒，於法
    洵無不合，亦無抗告意旨所指有違比例原則並有裁量違法之
    誤。又毒品危害防制條例規定之觀察、勒戒，係一種針對受
    處分人將來之危險所為預防、矯正措施之保安處分，目的係
    為斷絕施用毒品者之身癮及心癮，除檢察官審酌個案情形，
    為附條件之緩起訴處分（同條例第24條第1項），或於犯罪
    未發覺前，自動向行政院衛生署指定之醫療機構請求治療，
    醫療機構免將請求治療者送法院或檢察機關（同條例第21條
    第1項），凡經檢察官聲請，法院僅得依法裁定令入勒戒處
    所觀察、勒戒，以查其是否仍有施用毒品傾向，並據以斷定
    幫助受處分人澈底戒毒之方法，法院尚無自由斟酌以其他方
    式替代之權，亦無因被告個人因素而免予執行之餘地。是抗
    告意旨以若將被告送勒戒處所執行觀察、勒戒，將對其目前
    家庭經濟生活等影響甚鉅為由，請求戒癮治療云云，核屬無
    據，難以此認定原裁定有所違誤。　
　㈢另觀諸毒品危害防制條例之全文，並無課予檢察官於聲請觀
    察、勒戒裁定前，應訊問被告是否同意觀察、勒戒或應先行
    評估之規定，而是否給予被告為附命條件之緩起訴處分，事
    屬刑事訴訟法第253條之1第1項及第253條之2特別賦予檢察
    官之職權，非法院所得審酌。況且檢察官於偵查中業已經過
    訊問被告，給予被告陳述意見及辯解之機會，被告亦坦承犯
    行。又該條例亦未明定法院須經開庭審理程序或先通知被告
    以書面陳述意見，始得為觀察、勒戒之裁定，此與刑事訴訟
    法規定羈押、審判程序需先行訊問被告之法定程序原則有別
    ，此為立法者依據所涉被告與公益等權益輕重，為各項權衡
    之立法裁量結果。是原審縱未傳訊、通知被告到庭或以書面
    陳述意見，難謂有何違反正當法律程序或侵害被告聽審權之
    情。況法律本無禁止被告隨時得具狀就涉案各情表示意見，
    而被告於111年6月24日曾遞狀向檢察官請求維持多元處遇，
    再給被告一次機會，然檢察官酙酌本件情節，未送達聲請書
    予被告，逕向原審聲請觀察、勒戒，亦難謂有違法或不當可
    言。抗告意旨指摘檢察官及原審未保障被告之聽審權，逕為
    觀察、勒戒之聲請、裁定云云，難認有據，併此敘明。
五、綜上所述，檢察官審酌本件各情後，向原審聲請對被告觀察
    、勒戒，尚難認其裁量有何違法或明顯失當之處。而原審依
    檢察官之聲請，裁定被告應送勒戒處所觀察、勒戒，並無違
    誤。被告執前詞提起本件抗告，為無理由，應予駁回。
據上論斷，應依刑事訴訟法第412條，裁定如主文。
中　　華　　民　　國　　111 　年　　11　　月　　15　　日
                  刑事第十九庭  審判長法　官  曾淑華
                                      法  官  李殷君
                                      法  官  陳文貴
以上正本證明與原本無異。
不得再抗告。
                                      書記官  俞妙樺
中　　華　　民　　國　　111 　年　　11　　月　　15　　日